最高法院刑事判決　　　　　　　　　　　　　　　九十一年度台上字第四○○三號
　　上　訴　人　甲○○
　　選任辯護人　連兆宗律師
右上訴人因傷害致死案件，不服台灣高等法院中華民國八十九年三月七日第二審判決
（八十八年度少上訴字第二二六號，起訴案號：台灣板橋地方法院檢察署八十八年度
少偵字第五五號），提起上訴，本院判決如左：
    主  文
原判決撤銷，發回台灣高等法院。
    理  由
本件原判決認定上訴人甲○○係民國（下同）六十八年十二月五日出生，於八十六年
九月十八日凌晨三時許，為十四歲以上未滿十八歲之人，因與行為時屬十四歲以上未
滿十八歲少年乙○○（業經台灣板橋地方法院少年法庭八十八年度少護更字第五號以
妨害自由罪名裁定應予訓誡並予以假日生活輔導確定在案）在所共同居住之台北縣新
莊市○○路四八三巷三號四樓工廠宿舍內，乙○○發現有人侵入宿舍行竊後逃逸，乃
緊急喚醒甲○○，甲○○驚醒後即攜帶同居住於工廠宿舍內之同事許順忠所有之棒球
鋁棒一支，與乙○○共騎機車外出，並同工廠同事許順忠等人分頭四處尋找竊嫌，於
是日凌晨三時二十分許，在台北縣新莊市○○路四四九巷內終於發現吳宏彬騎乘一部
未懸掛車牌之機車行跡可疑，甲○○與乙○○竟共同基於妨害非屬現行犯或準現行犯
之吳宏彬自由離去之權利之犯意連絡，共同上前阻擋吳宏彬之去路，並要求查看吳宏
彬所騎機車坐墊下之置物箱，吳宏彬拒絕開啟機車坐墊，乙○○利用甲○○與吳宏彬
談話之際強行打開該機車置物箱，發現內有甲○○及該工廠同事許順忠、陳振棟等人
所有之電話機、呼叫器、長壽煙、手錶等物，其二人懷疑吳宏彬即是先前侵入其等工
廠宿舍之竊賊，甲○○便持棒球鋁棒繼續阻止吳宏彬離開，另同時示意乙○○儘速去
報警前來處理，詎乙○○離開現場前去報警之際，因甲○○仍堅不讓吳宏彬離去，雙
方因而發生爭執，吳宏彬仍執意強行離去，甲○○見狀持棒上前阻擋，其得以預見以
棒球鋁棒毆擊人之頭部足以致人於死，乃獨自另行出於普通傷害吳宏彬身體之故意，
以所攜帶之棒球鋁棒毆擊吳宏彬之左腳及左耳上方之頭部，致吳宏彬左膝外傷皮下出
血及頭部外傷左側顳部顱骨骨裂合併硬膜下腔和蜘蛛網膜下腔出血，吳宏彬不支倒地
並翻落路旁水溝，吳宏彬於水溝中奮力起身後，因恐再被甲○○持棒毆打，遂不敢上
岸而站立於水深及腰之臭水中，嗣返回工廠求助之乙○○邀得案外人即工廠同事許順
忠前往現場幫忙處理時，吳宏彬因已遭甲○○痛毆而心有餘悸，仍站立於水溝中不敢
上岸，直至事後到達之警員呂鴻昌勸導吳宏彬甚久，吳宏彬始膽怯地自水溝中緩緩上
岸，警員因見吳宏彬久立於臭水溝中，身上臭味薰天，遂與甲○○等將吳宏彬帶往附
近之同路四五九號一樓之宋炫輝當班看顧之超級商店前盥洗，此時警員呂鴻昌並由吳
宏彬身上取出陳振棟等人被竊之皮夾一個及身分證、駕照、行照、提款卡各一張，後
由乙○○返回工廠取得衣物以供吳宏彬換用，惟吳宏彬於清洗之際感到頭痛，警員發
現吳宏彬左耳流血後，以救護車將其送往台北縣新莊市新泰綜合醫院轉送林口財團法
人長庚紀念醫院急救，延至同日下午九時三十分許，因左側頭部受鈍器傷，導致左側
顳部顱骨骨裂，合併硬膜下腔出血和蜘蛛網膜下腔出血不治致死等情，並以上訴人所
犯刑法強制罪及傷害致死罪，有犯罪方法結果之牽連關係，應從一重處斷，因而撤銷
第一審判決，改判從一重論處上訴人傷害人之身體因而致人於死罪刑，固非無見。
惟查：(一)占有物被侵奪者，如係動產占有人，得就地或追向加害人取回之，為民法
第九百六十條第二項所明定。加害人於原占有人行使取回權之際，加以抗拒，甚至動
武鬥毆，即係對於他人權利為不法侵害，原占有人為防衛自己權利起見，以自力排除
其侵害行為，不得謂非正當防衛（二十九年上字第二三九七號判例意旨參照）。據上
訴人於偵審中供稱：伊與乙○○發現有竊嫌侵入伊等居住之宿舍竊取伊所有呼叫器、
手錶等物，出宿舍於附近發現竊嫌吳宏彬行跡可疑而加以訊問，並查看其機車置物箱
發現有伊所有之呼叫器等贓物，伊即叫乙○○去報警，該竊嫌（指吳宏彬）看乙○○
離開即想逃離現場，並動手打伊，伊即以鋁棒還擊等語（見相驗卷第七頁、第八頁，
少調字卷第五頁、第五之一頁、第三十八之一頁，少訴字卷第二十二頁背面），倘上
訴人上開所供屬實，能否遽認其與乙○○之阻擋竊盜嫌疑犯吳宏彬離去，並強行打開
吳某機車置物箱查看之行為，非屬占有物取回權之正當行使，而係以強暴手段妨害人
行使權利之行為，以及上訴人之以鋁棒還擊竊盜嫌疑犯吳宏彬之行為，非屬防衛自己
權利之防衛行為，似均有詳予勾稽研求之餘地。縱認上訴人之防衛行為過當，而不能
免於刑罰，依刑法第二十三條但書規定，亦得減輕或免除其刑。原審未詳查審究及此
，遽為判決，尚嫌速斷，併有查證未盡之違誤。以上或為上訴意旨所指摘，或為本院
得依職權調查之事項，應認原判決有撤銷發回更審之原因。
據上論結，應依刑事訴訟法第三百九十七條、第四百零一條，判決如主文。
中      華      民      國    九十一    年      七      月     十八     日
                              最高法院刑事第十一庭
                                  審判長法官  呂  潮  澤
                                        法官  白  文  漳
                                        法官  陳  世  雄
                                        法官  孫  增  同
                                        法官  林  開  任
      右正本證明與原本無異
                                              書  記  官
中      華      民      國    九十一    年      七      月    二十三    日
